【裁判字號】    90,易,733
【裁判日期】    901018
【裁判案由】    背信等
【裁判全文】
臺灣屏東地方法院刑事判決                            九十年度易字第七三三號
    公  訴  人  臺灣屏東地方法院檢察署檢察官
    被      告  甲○○
    被      告  丙○○
    共      同
    選任辯護人  李慶隆
右列被告等因背信等案件，經檢察官提起公訴（八十八年度偵緝字第三三二號、八十
八年度偵緝字第三三六號），本院判決如左：
    主  文
甲○○、丙○○均無罪。
    理  由
一、本件公訴意旨略以：被告甲○○與丙○○二人，係公公與媳婦之關係，緣告訴人
    乙○○於八十五年六月間（公訴人誤為八十四年），因投資需款週轉，乃向被告
    甲○○借款新台幣（下同）三百萬元，並提供其所有之屏東縣萬丹鄉○○段三十
    號土地及其上建物同鄉竹圍仔十號及十一之一號二棟未辦保存登記之房屋以為擔
    保，約定由被告甲○○代為辦理保存登記並向銀行申請抵押借款，以銀行撥款日
    為清償日，月息三分，被告甲○○乃開立付款人為連玉梅（被告甲○○之妻），
    金額二百五十二萬六千八百四十元之支票一張與告訴人。被告甲○○嗣以告訴人
    信用不佳，銀行審核未通過為由，要求告訴人同意將系爭不動產信託登記予被告
    甲○○之妻連玉梅，後又因連玉梅另有債務關係，恐連累系爭不動產，再要求告
    訴人同意將系爭不動產信託登記予被告甲○○之媳婦丙○○，並於八十六年四月
    二十二日向臺灣銀行屏東分行設定第一順位抵押權，貸得四百五十萬元用以清償
    告訴人積欠被告甲○○之債務。嗣被告甲○○於八十六年六月三日以存證信函催
    告告訴人乙○○前來辦理上開不動產移轉登記，並向銀行辦理債務人名義變更登
    記。惟被告甲○○、丙○○二人嗣因需款孔急，明知上開不動產係信託登記，於
    清償債務後，應返還予告訴人乙○○，竟共同為自己不法之利益，超越委任事務
    授權範圍，未得告訴人乙○○之同意，擅自於八十七年九月二十九日，將上開不
    動產設定第二順位抵押權予第三人于渤文，以借款一百二十萬元。後經告訴人乙○○發覺，質問被告甲○○時，被告甲○○竟稱此部分為告訴人乙○○借貸之利
    息。被告甲○○乘告訴人乙○○急迫之際，於二年三個月借貸期間，牟取與原本
    不相當之利息五百三十六萬元，年利率約百分之八十之暴利，因認被告甲○○、
    丙○○共同涉有刑法第三百四十二條第一項之背信罪，被告甲○○另涉有刑法第
    三百四十四條之重利罪嫌。
二、按犯罪事實應依證據認定之，無證據不得推定其犯罪事實；又不能證明被告犯罪
    者，應諭知無罪之判決，刑事訴訟法第一百五十四條、第三百零一條第一項分別
    定有明文。次按背信罪之成立，以處理他人事務之人，有圖為自己或第三人得不
    法利益，或圖加損害於本人之意思，而故為違背其任務之行為為要件，倘無違背
    其任務之行為或無為自己或第三人得不法利益之意圖或無圖加損害於本人之意思
    ，即無構成背信罪之餘地，此觀刑法第三百四十二條之規定自明。
三、本件公訴人認被告甲○○、丙○○涉有上開犯行，無非係以告訴人乙○○之指述
    及上開房地之土地登記謄本、建物登記謄本等為主要論據。惟訊據被告甲○○、
    丙○○，均堅詞否認有何背信及重利之犯行，被告甲○○辯稱：因第一次向臺灣
    銀行貸款的四百五十萬元不夠繳交貸款利息，以存證信函催告告訴人前來辦理過
    戶，告訴人又置之不理，沒有辦法繳交稅金及貸款利息，才向第三人于渤文辦二
    胎貸款，借了一百二十萬元，並無背信，借告訴人的錢以月息三分計算利息，與
    一般民間借貸利息差不多，並無重利情事等語；被告丙○○辯稱：只是出名字供
    公公（即甲○○）辦理系爭房地過戶及設定抵押權，細節並未參與，亦不知情等
    語。
四、經查：
（一）、告訴人乙○○於八十五年六月二十八日向被告甲○○借款二百五十二萬六千
        八百四十元，為清償上開借款，告訴人乙○○乃提供其所有之屏東縣萬丹鄉
        ○○段三十號土地及其上建物同鄉竹圍仔十號及十一之一號二棟未辦保存登
        記之房屋，約定由被告甲○○代為辦理保存登記並向銀行申請抵押貸款，後
        因告訴人信用問題，無法順利貸得款項，乃將上開房地信託登記與被告丙○○，以被告丙○○名義於八十六年四月二十二日向臺灣銀行設定抵押權，貸
        款四百五十萬元，用以清償被告甲○○與告訴人乙○○間之債務等情，業據
        告訴人陳述甚明，並據被告甲○○、丙○○供認無訛，是被告丙○○與告訴
        人間就上開房地成立信託關係，應無疑義。
（二）、又所謂信託者，乃委託人將財產移轉或為其他處分，使受託人依信託本旨，
        為受益人之利益或為特定之目的，管理或處分信託財產之關係；又受託人就
        信託財產或處理信託事務支出之稅捐、費用或負擔，得以信託財產充之，信
        託法第一條及第三十九條分別定有明文。被告甲○○於八十六年六月三日以
        屏東中正路郵局第一九六號存證信函，催告告訴人於一個月內取回不動產產
        權文件並辦理移轉登記，惟告訴人因利息及稅金未繳清，且手頭甚緊，故並
        未取回產權文件及辦理移轉登記等情，有上開存證信函一紙及證人王恩賢（
        即辦理本件不動產過戶之代書）八十八年八月十八日偵訊筆錄在卷可稽，據
        證人王恩賢證稱：「大概是八十六年九月間的事情，大約一星期後我找他（
        指告訴人乙○○）及甲○○、丙○○到高雄市我的事務所，談了以後甲○○
        、丙○○答應提供證件、印章等東西讓我辦過戶，後來隔了二天，甲○○打
        電話來叫我到大寮他家去拿資料，我有跟乙○○講，乙○○說他沒空叫我自
        己去，我過去後甲○○夫婦及丙○○他們有提供資料及印章給我蓋，我辦完
        後就準備辦過戶，後來稅單下來因有十幾萬的利息未繳，另外也有稅金未繳
        ，後來因乙○○手頭較緊，他決定暫緩過戶先繳利息，結果後來利息都沒繳
        ，案子就擱置。」等語，是被告甲○○、丙○○因無力按月繳交向臺灣銀行
        貸款四百五十萬元之利息，於告訴人經催告後仍未出面處理之情況下，以信
        託財產即系爭不動產在八十七年九月二十九日設定第二順位抵押權，向第三
        人于渤文借款一百二十萬，用以繳付貸款利息及稅金，雖未得告訴人同意，
        然係以信託財產抵充處理信託事務所生之費用及稅捐，尚未違背信託本旨。
（三）、告訴人於八十五年六月間因資金周轉困難，向被告甲○○借款三百三十萬元
        ，約定月息三分，預扣三個月利息二十九萬七千元、仲介費用、代為申辦建
        築執照費用及代書費、規費後，被告甲○○開立以連玉梅為付款人、金額二
        百五十二萬六千八百四十元之支票一張，於八十五年六月二十八日由告訴人
        會同被告甲○○領受等情，業據被告甲○○供述甚詳，並據告訴人於八十九
        年七月十日檢察官偵訊中指認無訛，嗣後被告甲○○再以相同之利率向告訴
        人收取八十五年九月至八十六年四月臺灣銀行貸款播放前之利息，是被告甲○○借款與告訴人之利息，換算為年利率為百分之三十六，雖高出法定利率
        之年息百分之二十，然與一般民間貸款之利率相距不遠，尚非與原本不相當
        之重利。至被告甲○○嗣後與被告丙○○將系爭不動產設定第二順位抵押權
        與第三人于渤文，貸款一百二十萬元用以支付臺灣銀行之貸款利息已如前述
        ，該一百二十萬元並非用以清償被告甲○○借款與告訴人之利息，公訴人將
        此筆貸款列入被告甲○○借款與告訴人之利息計算，而認被告於二年三個月
        之借貸期間共收取五百三十六萬之利息，顯有誤會。
（四）、綜上所述，被告甲○○、丙○○既係基於管理信託事務之需，而以信託財產
        向第三人設定抵押權以支付銀行貸款利息，尚非為自己不法之利益，而被告
        甲○○放款之利率亦在合理範圍內，並非重利，即難論以背信及重利罪，此
        外復查無其他證據足以證明被告二人有何公訴人所指之犯罪事實，揆諸首揭
        說明，自應為被告二人無罪之諭知。
據上論斷，應依刑事訴訟法第三百零一條第一項，判決如主文。
本案經檢察官林津鋒到庭執行職務。
中      華      民      國    九十      年      十      月     十八     日
                                      臺灣屏東地方法院刑事第三庭
                                          審判長法  官  黃國永
                                                法  官  余德正
                                                法  官  陳姵君
右正本證明與原本無異。
對於本判決如有不服應於收受送達後十日內向本院提出上訴書狀上訴於台灣高等法院
高雄分院並按他造當事人之人數附具繕本。
                                              書記官   蔡德章
中      華      民      國      九十      年      十      月    十八    日
得上訴


司法院資訊處製作；財團法人民間司法改革基金會備份。
